臺灣高等法院民事判決　　　　　　　　　 95年度上字第797號
上　訴　人　祥發營造有限公司
法定代理人　乙○○
訴訟代理人　金學坪律師
　　　　　　王令冠律師
被　上訴人　台北縣新莊市公所
法定代理人　甲○○
訴訟代理人　劉志忠律師
上列當事人間請求侵權行為損害賠償事件，上訴人對於中華民國
九十五年四月十四日臺灣板橋地方法院九十五年度訴字第一七五
號第一審判決，提起上訴，本院於九十六年一月九日言詞辯論終
結，判決如下：
    主  文
上訴駁回。
第二審訴訟費用由上訴人負擔。
本判決所命之給付，上訴人如以新台幣貳佰伍拾伍萬零柒佰貳拾
捌元為被上訴人預供擔保得免為假執行。
    事實及理由
一、被上訴人起訴主張：原審共同被告陳祖泉於民國（下同）九
    十三年九月二十四日下午三時十分許，駕駛吉翔起重工程有
    限公司（下稱吉翔公司）所有車牌號碼３Ｇ—２１２吊桿貨
    車，行經台北縣新莊市○○路時，因過失未將貨車吊桿放下
    ，迎面撞擊被上訴人興建與管理之丹鳳人行陸橋（下稱系爭
    陸橋），致系爭陸橋鋼腱斷裂、混凝土破損及鋼筋外露，經
    台灣省土木技師公會鑑定，該陸橋安全性堪虞，建議整建置
    換，修復費用為新台幣（下同）二百五十五萬零七百二十八
    元。而陳祖泉於原法院三重簡易庭調解時陳稱其係受僱於上
    訴人祥發營造有限公司（下稱祥發公司），並提出九十三年
    九月至十二月份之各類所得扣繳憑單，及勞工保險卡。是祥
    發公司為陳祖泉之僱用人，應與陳祖泉負連帶賠償責任。又
    系爭陸橋於興建完成至陳祖泉損壞之日止，約使用二十三年
    又九個月；而就使用年限，參酌內政部營建署七十年五月十
    六日台內營字第０１１６５８號函示，混凝土結構建築物之
    使用年限為五十年至一百年；及依行政院主計處公布之財產
    分類明細表有關主要材質為鋼筋混凝土結構之橋樑，最低使
    用年限為四十年；而修復系爭陸橋，因係將預力橋樑拆除重
    建，而仍使用原有之橋台（即現有橋柱及樓梯），整體使用
    年限並未增加；是回復原狀所必要之費用不應計算折舊或減
    低請求之金額。又系爭陸橋高度既高於法定大型車輛最高限
    制，被上訴人對事件之發生自無任何過失可言。爰本於民法
    第一百八十四條第一項、第一百八十八條第一項前段之法律
    關係，求為命上訴人祥發公司應與陳祖泉連帶給付被上訴人
    二百五十五萬零七百二十八元，及自九十四年十一月八日起
    至清償日止按年息百分之五計算之利息之判決。（被上訴人
    於原法院起訴聲明為：陳祖泉、吉翔公司及上訴人祥發公司
    應連帶給付二百五十五萬零七百二十八元本息；原判決則判
    命陳祖泉、上訴人祥發公司應連帶給付被上訴人如上聲明金
    額之本息；駁回被上訴人其餘之訴。上訴人就其敗訴部分上
    訴；而被上訴人就其敗訴部分，未據以上訴，應已確定。至
    於陳祖泉就其敗訴部分，並未聲明不服，亦已確定。）答辯
    聲明：(一)上訴駁回。(二)訴訟費用由上訴人負擔。
二、上訴人則以：陳祖泉係吉翔公司於九十三年九月一日所派至
    新莊市工地報到之吊卡車司機，並非祥發公司之員工。而關
    於陳祖泉之勞保卡，係因九十三年九月二十四日發生丹鳳人
    行陸橋事故後，陳祖泉始得知吉翔公司並未將其加入勞保，
    事發後吉翔公司亦不願加保；而上訴人祥發公司雖亦於事後
    方知，然因考量陳祖泉工地安全始於九十三年十一月十五日
    將其加入公司勞保。又事發後，吉翔公司車牌號碼３Ｇ—２
    １２號吊卡車所發生之修繕費用、陳祖泉之薪資雖均由上訴
    人祥發公司代為支付，然嗣後係由吉翔公司之款項中扣抵，
    且將該吊卡車及司機留任使用，以便抵押上訴人祥發公司所
    代為支付之費用，是扣繳憑單於焉產生。又上訴人公司係向
    訴外人金毓正承租吊卡車，而陳祖泉係金毓正及吉翔公司所
    派之司機，是上訴人公司對該出租人指派之司機無法加以選
    任；且上訴人公司斯時並未給付任何薪資與陳祖泉；是陳祖
    泉客觀上雖為上訴人公司服勞務，然上訴人公司卻無從對其
    為任何選任監督。至於上訴人公司如需連帶負損害賠償責任
    ，仍應以回復被上訴人損害發生前原狀為原則，故被上訴人
    以重建新陸橋所需費用作為請求賠償損害數額，尚有未洽，
    且被上訴人所提出之重建費用亦有高估之嫌等語，資為抗辯
    。上訴聲明：(一)原判決不利於上訴人部分廢棄。(二)上廢棄部
    分，被上訴人在第一審之訴及假執行之聲請均駁回。(三)第一
    、第二審訴訟費用均由被上訴人負擔。(四)如受不利益判決，
    願供擔保請准宣告免為假執行。
三、被上訴人主張陳祖泉於九十三年九月二十四日下午三時十分
    許，駕駛牌號碼３Ｇ—２１２吊桿貨車，行經台北縣新莊市
    ○○路時，因未將貨車吊桿放下，迎面撞擊被上訴人所興建
    管理之丹鳳人行陸橋，致該陸橋鋼腱斷裂、混凝土破損及鋼
    筋外露之事實，已據提出台灣省土木技師公會鑑定書一件為
    證，復為陳祖泉及上訴人所不爭執，自堪信為真實。被上訴
    人另主張上訴人祥發公司為陳祖泉之僱用人，應與陳祖泉負
    連帶賠償責任。本於民法第一百八十四條第一項、第一百八
    十八條第一項前段之法律關係，求為命上訴人祥發公司應與
    陳祖泉連帶給付被上訴人二百五十五萬零七百二十八元本息
    等語，則為上訴人所否認，並以上開情詞置辯。是以本件兩
    造爭執要點即在於：上訴人祥發公司應否與陳祖泉負連帶損
    害賠償責任？被上訴人得請求賠償之金額以多少為適當？被
    上訴人有無與有過失之情事？茲析述如下。
四、上訴人祥發公司應否與陳祖泉負連帶責任？
  (一)按「船舶之出租人選任之船員，於船舶出租後，受承租人之
    僱用而為船員者，如因執行職務不法侵害他人之權利，僅承
    租人應依民法第一百八十八條之規定負損害賠償責任，其出
    租人既已失其僱用人之資格，即不得本於其最初之選任，使
    負賠償責任。」（最高法院二十一年上字第二五七號判例參
    照）。復按「甲僱用乙為怪手司機，丙營造公司向甲承租以
    乙為司機之怪手進行整路工程，某日乙於施工時因過失而挖
    斷電纜，則應由何人負連帶賠償責任？司法院民事廳研究意
    見：本題丙如係向甲租用怪手，另商得乙同意幫忙操作怪手
    並受丙監督或另由丙僱用乙操作怪手，進行整路工程，則丙
    為僱用人乙為受僱人（最高法院五十七年台上字第一六六三
    號判例參照），甲、丙僅為機器出租人與承租人之關係，此
    時應由乙、丙負連帶賠償責任：如係甲向丙承攬整路工程，
    甲僱用乙為怪手司機，則甲為僱用人乙為受僱人，甲、丙則
    僅為承攬人與定作人之關係，此時，應由甲、乙負連帶賠償
    責任。」（民事法律問題研究彙編第九輯七四至七七頁參照
    ）
  (二)經查陳祖泉於原審陳稱其係受僱於上訴人祥發公司，系爭吊
    桿貨車雖登記為吉翔公司所有，然係訴外人金毓正靠行於吉
    翔公司名下，並由金毓正將系爭吊桿貨車出租予祥發公司，
    吉翔公司並未僱用陳祖泉之情事，已據陳祖泉於原法院調解
    時陳述甚詳，並提出扣繳憑單、勞工保險卡各一件為證，自
    堪信為真實。
  (三)上訴人祥發公司雖抗辯：陳祖泉於九十三年九月二十四日發
    生丹鳳陸橋事故後，才知得吉翔公司並未為自己加保，事後
    吉翔公司也不願加保，上訴人祥發公司考量陳祖泉之工地安
    全，才於九十三年十一月十五日幫陳祖泉加保，又事發後系
    爭吊桿貨車之修繕費用及陳祖泉薪資均由祥發公司代為支付
    ，再由吉翔公司之款項中抵扣，才有扣繳憑單之產生云云。
    惟查上訴人公司係向訴外人金毓正承租吊卡車，而陳祖泉係
    金毓正所派之司機，為上訴人所自認之事實，陳祖泉係於九
    十三年九月一日到上訴人祥發公司之新莊市工地報到工作，
    已據上訴人祥發公司於九十五年三月二日向原法院所提出之
    函文中陳述甚明，（見原審卷第十四頁）而陳祖泉九十三年
    九月至十二月份之所得扣繳憑單係祥發公司所開立，有扣繳
    憑單一件足憑，（見原審調解卷第七五頁）並為上訴人所不
    爭執，茍陳祖泉並上訴人非祥發公司所僱用，衡情祥發公司
    斷無開立陳祖泉九十三年九月至十二月份所得扣繳憑單之理
    。且由上訴人所提上證一陳祖泉之薪資明細表記載，陳祖泉
    於九月份應領薪資為三萬二千二百四十六元，並於備註欄載
    明「九十三年九月八日進公司」（案發日為九十三年九月二
    十四日），且依薪資明細表所載上訴人自九十三年九月起僱
    用陳祖泉至九十四年五月。又上證二之同意書復載明：「祥
    發公司於九十三年九月開始同意僱用陳祖泉先生，每月新台
    幣四萬元整。」並無上訴人所稱係溯及同意之情事。基上足
    以證明陳祖泉自九十三年九月一日起即受上訴人僱用在上訴
    人工地工作並領有薪資，而本件車禍發生之日為九十三年九
    月二十四日，陳祖泉已受僱上訴人將近一個月，且係受上訴
    人指示至上訴人新莊工地工作，足證陳祖泉於案發時確係受
    上訴人指揮監督，為上訴人從事駕駛吊卡車之勞務，參諸前
    揭最高法院判例，上訴人自應依民法第一百八十八條第一項
    之規定負連帶賠償責任。又陳祖泉既自九十三年九月份起即
    受領祥發公司之薪資，則祥發公司依法即有為陳祖泉加保之
    義務，自難因祥發公司雖遲至九十三年十一月十五日始為陳
    祖泉加保，即可謂陳祖泉非祥發公司之受僱人，上訴人執此
    抗辯，即非可採。
  (四)上訴人雖又辯稱：陳祖泉曾委任金萬成代理出席九十三年十
    一月四日協調會，被上訴人於該次協調會亦未將上訴人列為
    當事人云云。惟民法第一百八十八條僱用人之連帶賠償責任
    ，係為保護被害人而定，僱用人於賠償後，對受僱人仍有求
    償權，受僱人最終仍須負全部賠償責任。故陳祖泉為其自身
    權益，委請訴外人金萬成為代理人出席協調會，顯與客觀上
    陳祖泉究竟受雇於何人無關，自不能作為上訴人非僱用人之
    藉口。再被上訴人於事發之後，依車籍資料查詢得知車主為
    吉翔公司，並不知悉上訴人租用該吊卡車之情事，乃通知吉
    翔公司出席協調會，惟此亦不足作為上訴人卸責之詞。
  (五)又查被上訴人曾於九十四年四月十五日及四月二十九日，於
    新莊市調解委員會與肇事吊車車籍所有人吉翔公司及肇事人
    陳祖泉進行調解，惟調解並未成立，而上訴人所稱之九十三
    年十二月六日，當日並無被上訴人與肇事人協調賠償事宜，
    有新莊市公所九十五年十一月十四日回覆本院之函文在卷可
    稽。（見本院卷第五十頁）而有關九十三年十一月四日會勘
    協調及九十四年四月十五日、四月十九日二次調解，因被上
    訴人尚不知悉吊車係由上訴人承租並由上訴人僱用陳祖泉之
    事實，故依車籍資料及肇事紀錄通知車主吉翔公司及陳祖泉
    進行協調，而未通知上訴人。然此顯不影響上訴人應負之雇
    用人連帶賠償責任。
  (六)再查台北縣警察局新莊分局檢送本院之陳祖泉警訊筆錄，陳
    祖泉固稱係由車主金萬成所雇用。惟陳祖泉雖原受僱於金萬
    成，然金萬成已於九十三年九月將吊車租予上訴人，陳祖泉
    亦隨同車輛由上訴人僱用指揮並支付薪資，已如前述，則此
    警訊筆錄顯仍不足推翻上開認定，自難據為上訴人有利之證
    據，故上訴人仍為陳祖泉之僱用人，自應負連帶賠償責任。
  (七)綜上所述，上訴人祥發公司為陳祖泉之受僱人，被上訴人請
    求上訴人祥發公司對陳祖泉之侵權行為負連帶損害賠償責任
    ，核屬有據。
五、被上訴人所得請求賠償之金額以多少為適當？
  (一)按「因故意或過失，不法侵害他人之權利者，負損害賠償責
    任」，民法第一百八十四條第一項前段定有明文。經查陳祖
    泉因過失毀損被上訴人所興建與管理之陸橋，上訴人為陳祖
    泉之僱用人，被上訴人自得依侵權行為之法律規定請求陳祖
    泉與上訴人連帶負賠償責任。查系爭陸橋因撞擊受損，安全
    性堪虞，經台灣省土木技師公會建議以重新整建置換原有之
    兩支預力樑、橋面板、欄杆之方式修護，所花費時間、人力
    及金錢雖均較經濟，惟修復費用總計仍需二百五十五萬零七
    百八十二元，有台灣省土木技師公會鑑定書、台北縣新莊市
    公所工程詳細表、單價分析表各一件為證，則被上訴人自得
    請求陳祖泉、祥發公司連帶賠償二百五十五萬零七百八十二
    元。
  (二)上訴人雖抗辯：系爭陸橋並非新建，被上訴人請求賠償之金
    額自應扣除折舊云云。惟查系爭陸橋係將預力橋樑身拆除重
    建，但使用原橋台（即現有橋樑及樓梯），橋台為舊有，並
    未重建或補強，因此，整體使用年限並未改變增長等情，已
    據被上訴人提出張仲毅技師於九十五年三月二十四日出具之
    函一件足憑，此與毀損舊品以新品價格作為賠償基準，因以
    新品價格購入之物品使用年限會較舊品為長，為求公平起見
    ，必須將新品價格扣除折舊費用，不可同日而語，是系爭橋
    樑既未因部分修復致使用年限有所延長，則上訴人陳祖泉抗
    辯應扣除折舊云云，即無可採信。
六、被上訴人有無與有過失之情事？
    按除市區雙層公車不得超過四點四公尺外，其餘各類大型車
    不得超過三點八公尺，道路交通安全規則第三十八條定有明
    文。上訴人雖抗辯：系爭陸橋未標明得通行車輛之高度，被
    上訴人系爭本件事故之發生亦有過失，亦應免除或減輕上訴
    人陳祖泉之賠償金額云云。惟查被上訴人主張系爭陸橋之高
    度為四點二五公尺，為上訴人所不爭執，而陳祖泉所駕駛之
    吊桿貨車並非市區雙層公車，依法不得超過三點八公尺，則
    市區雙層公車以外之合法行使於道路之車輛，均不會撞擊被
    上訴人所興建與管理之陸橋，陳祖泉係因未將貨車之吊桿降
    下，始迎面撞擊系爭陸橋，則本件侵權行為之過失顯可全部
    歸責於上訴人陳祖泉，被上訴人並無任何與有過失可言。是
    上訴人抗辯應依與有過失之規定免除或輕減其賠償額云云，
    於法無據，難認可採。
七、從而，被上訴人依據侵權行為之法律關係，請求上訴人祥發
    公司與陳祖泉連帶給付二百五十五萬零七百二十八元，及自
    起訴狀繕本送達翌日即九十四年十一月八日起至清償日止按
    年息百分之五計算之利息，為有理由，應予准許。是則原審
    判命上訴人連帶如數給付，於法並無不合。上訴意旨指摘原
    判決不當，求予廢棄改判，為無理由，應予駁回。又上訴人
    陳明願供擔保，免為假執行，經核於法並無不合，爰酌定相
    當擔保金額准許之。
八、本件事證已臻明確，兩造其餘之攻擊防禦方法及所提之證據
    ，經審酌後認均無礙判決之結果，爰不予一一論述。
九、據上論結，本件上訴為無理由，依民事訴訟法第四四九條第
    一項、第七八條、第四六三條、第三九二條第二項，判決如
    主文。
中　　華　　民　　國　　96　　年　　1　　月　　23　 　日
　　　　　　　　  　民事第三庭
                        審判長法　官    林敬修
　　　　　　　　　　　        法　官    劉勝吉
　　　　　　　　　　　        法　官    藍文祥
正本係照原本作成。
如不服本判決，應於收受送達後20日內向本院提出上訴書狀，其
未表明上訴理由者，應於提出上訴後20日內向本院補提理由書狀
（均須按他造當事人之人數附繕本）上訴時應提出委任律師或具
有律師資格之人之委任狀；委任有律師資格者，另應附具律師資
格證書及釋明委任人與受任人有民事訴訟法第466條之1第1項但
書或第2項（詳附註）所定關係之釋明文書影本。
中　　華　　民　　國　　96　　年　　1 　　月　　24　　日
　　　　　　　　　　　　　　　書記官    顧倪淑貞
附註：
民事訴訟法第466條之1（第1項、第2項）：
對於第二審判決上訴，上訴人應委任律師為訴訟代理人。但上訴
人或其他法定代理人具有律師資格者，不在此限。
上訴人之配偶、三親等內之血親、二親等內之姻親，或上訴人為
法人、中央或地方機關時，其所屬專任人員具有律師資格並經法
院認為適當者，亦得為第三審訴訟代理人。
